最高法院刑事判決　　　　　　九十四年度台上字第六六九二號
　　上　訴　人　甲○○　即陳俊.
上列上訴人因偽造有價證券案件，不服台灣高等法院台南分院中
華民國九十四年八月二十三日第二審更審判決（九十四年度重上
更(二)字第一○二號，起訴案號：台灣嘉義地方法院檢察署八十七
年度偵緝字第六一號），提起上訴，本院判決如下：
    主  文
原判決撤銷，發回台灣高等法院台南分院。
    理  由
本件原判決認定：上訴人陳俊明（民國九十四年六月十三日更名
為甲○○，以下仍稱陳俊明）因經營皮鞋生意不善，經濟陷於困
窘，明知已無支付借款能力。竟與其妻林叔曄（業經原審判處有
期徒刑參年貳月確定）基於意圖供行使之用而偽造有價證券之概
括犯意聯絡，於八十五年十一月間，在嘉義市某印章店，委由不
知情某不詳姓名之成年男子偽刻蔡文明、蔡淑女、沈國仲印章三
顆，然後於八十六年三月六日，在嘉義市○○路四十六號住處，
以其中蔡文明、蔡淑女印章，蓋於如原判決附表編號一、二所示
陳俊明申領支票上，並偽填票面金額、票載日期，足以生損害於
蔡文明、蔡淑女。並基於意圖為自己不法之所有犯意聯絡，連同
向許雪瑜所借得如原判決附表編號三所示支票乙紙，共三紙支票
，於同年三月七日下午一時許，夥同林叔曄前往嘉義市○○路四
八八號「嘉麥皮鞋大賣場」，向蔡吳翠香誆稱：「上開三紙支票
係他人客票，因其支票遺失，需前往法院辦手續，亟需款項擔保
，以便辦理止付」等語，並由陳俊明於該三紙支票背書（上開三
紙支票之付款人、發票人、支票號碼、票面金額、發票日均詳如
原判決附表編號一至三所示），致使蔡吳翠香陷於錯誤，因而借
予新台幣（以下同）五十九萬元（已預先扣除一萬八千五百元利
息）；陳俊明復與林叔曄承同一概括之犯意，於八十六年三月十
二日在嘉義市○○路四十六號住處，由陳俊明將先前偽刻之蔡文
明、蔡淑女、沈國仲印章，蓋在所申領之空白支票之支票發票人
欄，並偽填票面金額、票載日期，而偽造如原判決附表編號四至
六所示支票三紙（其付款人、發票人、支票號碼、票面金額、發
票日均詳如該附表編號四至六所示），足以生損害於蔡文明、蔡
淑女、沈國仲，並由林叔曄背書後，於翌（十三）日下午二時許
，二人同往嘉義市○○路四百二十號，以相同方式向蔡吳翠香詐
借三十九萬二千元（已預先扣除八千五百元利息），共詐得九十
八萬二千元，嗣支票屆期經提示均遭退票，蔡吳翠香始悉受騙。
另陳俊明、林叔曄又續承同一概括之犯意，又於不詳時地偽刻吳
銘春、林輝雄印章二顆（依卷內資料無法明確證明何時何地盜刻
），並於原判決附表編號七至十七所示票載日期前約二個月，在
其住處由陳俊明陸續以其申領支票，嗣於原判決附表編號七至十
七所示支票發票人欄蓋用偽刻之吳銘春、林輝雄、蔡淑女、沈國
仲印章，均足以生損害於吳銘春、林輝雄、蔡淑女、沈國仲，再
偽填票面金額及票載日期後，即推由林叔曄連續持向陳俊明父親
陳麗源行使詐借八百二十萬一千四百元（詐欺取財部分未據陳麗
源告訴，所偽造支票上之付款人、發票人、支票號碼、票面金額
、發票日均詳如上述原判決附表所示）。陳俊明又於八十六年二
月三日承上開偽造有價證券之概括犯意，將其父陳麗源已在票上
簽名之空白本票一紙，交由有犯意聯絡之其妻林叔曄偽填發票日
為八十六年二月三日、到期日為同年五月三日、面額二千六百萬
元、地址，並盜蓋其印章，持以行使轉交知情之林叔曄之父林振
謀（業經原審九十一年度重上更(一)字第四八七號判處有期徒刑二
年，緩刑三年確定），以供擔保等情。因而撤銷第一審之科刑判
決，改判論上訴人以共同連續意圖供行使之用，而偽造有價證券
罪，處有期徒刑陸年；並諭知偽刻之蔡文明、蔡淑女、沈國仲、
吳銘春、林輝雄印章伍顆及原判決附表除編號三以外之支票共拾
陸紙、陳麗源簽名之本票壹紙（面額二千六百萬元、發票日為八
十六年二月三日、到期日為八十六年五月三日）均沒收，固非無
見。
惟查：(一)、科刑判決所認定之事實，與其所採用之證據不相適合
，即屬證據上之理由矛盾。又在票據上簽名者，依票上所載文義
負責，二人以上共同簽名者，應連帶負責；另票據之偽造或票據
上簽名之偽造，不影響於真正簽名之效力，票據法第五條、第十
五條定有明文。從而二人以上共同在本票之發票人欄簽名者，縱
其中有部分屬於偽造，但不影響於其餘真正簽名者之效力。原判
決主文及理由諭知陳麗源簽名之面額二千六百萬元、發票日為八
十六年二月三日、八十六年五月三日到期之本票一紙應予沒收；
並於事實部分認定：上訴人於八十六年二月三日，承同一偽造有
價證券之犯意，將其父陳麗源已在票上簽名之空白本票一紙，交
由有犯意聯絡之其妻林叔曄偽填發票日為八十六年二月三日、到
期日為同年五月三日、面額二千六百萬元、地址，並盜蓋其印章
，持以行使等情，似認定該二千六百萬元之本票發票人僅有陳麗
源一人。惟卷附面額二千六百萬元、發票日為八十六年二月三日
、八十六年五月三日到期之本票一紙係以上訴人及「陳麗源」名
義為共同發票人（見八十六年度偵字第六四四八號卷第十一頁）
，原判決此部分之認定與卷內證據未盡相符，已有證據上理由矛
盾之違誤；且依原判決認定之事實，涉案之二千六百萬元本票，
僅發票人為「陳麗源」部分屬於偽造，自祇能就偽造之發票人陳
麗源部分，依刑法第二百零五條規定沒收；至於發票人為上訴人
部分既未偽造，則不在該法條沒收之列（即不能整張沒收）。乃
原判決就前揭二千六百萬元本票「一張」諭知沒收（所稱一張，
已包含發票人為上訴人部分），致剝奪合法持票人對於其餘真正
發票人之權利，亦有未洽。另原判決事實三認定陳麗源於前開二
千六百萬元簽名後，為上訴人盜用印章等情，並於理由說明：「
（陳麗源）尚非無知識之人，應深知於本票發票人欄簽名，足以
發生票據法上權利義務之效果，參以陳麗源其所簽之處恰為發票
人處（不似陳俊明之簽名擠到旁邊），足見系爭本票確係陳麗源
本人本於發票行為所簽發。」等旨（原判決第三頁倒數第一行至
第四頁第二行、第七頁第一至四行），果其理由無誤，陳麗源既
於上揭本票簽名同意簽發該本票，何以其又不同意於該本票上蓋
章，而需由上訴人盜蓋陳麗源之印章？其實情為何，既攸關上訴
人有無上述犯行之認定，係對上訴人之利益有重大關係之事項，
自有詳加調查，釐清真相之必要，原審未予究明，遽行判決，亦
有證據調查未盡之違誤。(二)、原審於九十四年八月九日審理時，
上訴人之辯護人以告訴人蔡吳翠香於偵、審中並未以證人之身分
具結，主張其有關被害事實之陳述，並無證據能力云云，並經原
審當庭諭知蔡吳翠香之陳述因無證據能力，應予排除，有前開審
判期日筆錄在卷可按（見原審卷第一六四頁），乃原判決仍以蔡
吳翠香之陳述採為論處上訴人之犯罪依據之一（原判決第三頁倒
數第十行至倒數第四行），已難認適法。再上訴人九十四年三月
十六日具狀請求傳訊證人蔡吳翠香，證明渠等早有生意上之往來
等情，有其聲請調查證據狀在卷可憑（見原審卷第四十六至四十
八頁），原審未傳訊該證人，又未以裁定駁回之，或於判決內說
明不須調查之理由，亦有判決理由不備之違法。以上或為上訴意
旨所指摘，或為本院得依職權調查之事項，應認原判決仍有撤銷
發回之原因。
據上論結，應依刑事訴訟法第三百九十七條、第四百零一條，判
決如主文。
中　　華　　民　　國　九十四　年　 十一　 月　二十五　日
                      最高法院刑事第七庭
                          審判長法官  林　增　福
                                法官  邵　燕　玲
                                法官  張　清　埤
                                法官  陳　世　雄
                                法官  陳　朱　貴
      本件正本證明與原本無異
                                      書  記  官
中　　華　　民　　國　九十四　年　 十二 　月　　二　　日
                                                      v
